ACORDAO-COMPLETO-2392511

ACÓRDÃO 8243/2020 ATA 26/2020 - SEGUNDA CÂMARA

VISTOS, relatados e discutidos estes autos de Pedido de Reexame interposto pelas Sras. Maria da Glória Pitz Silva, Sueli Rosana Pitz e Vera Lúcia Floriani, pensionistas do ex-combatente Alois Pitz, contra o Acórdão 7425/2019-TCU-Segunda Câmara, que considerou ilegais as concessões e negou-lhes os respectivos registros;
ACORDAM os Ministros do Tribunal de Contas da União, reunidos em sessão da 2ª Câmara, ante as razões expostas pelo Relator e com fundamento no art. 48 da Lei 8.443/1992, c/c os artigos 285 e 286, parágrafo único, do Regimento Interno -TCU, em: 
9.1. conhecer do Pedido de Reexame interposto pelas Sras. Maria da Glória Pitz Silva, Sueli Rosana Pitz e Vera Lúcia Floriani, para, no mérito, negar-lhe provimento;
9.2. dar ciência do presente Acórdão às recorrente e aos demais interessados, ressaltando-se que o Relatório e o Voto que o acompanharem podem ser consultados no endereço , no dia seguinte ao de sua oficialização.

Pedido de Reexame interposto pelas Sras. Maria da Glória Pitz Silva, Sueli Rosana Pitz e Vera Lúcia Floriani, pensionistas do ex-combatente Alois Pitz, contra o Acórdão 7.425/2019TCU2ª Câmara, que considerou ilegais as concessões e negou-lhes os respectivos registros.

Segunda Câmara

Ministério da Defesa - Comando do Exército.

3. Interessados/Responsáveis/Recorrentes:
3.1. Interessadas: Maria da Gloria Pitz Silva (CPF XXX.870.150-XX), Sueli Rosana Pitz (CPF XXX.134.539-XX) e Vera Lúcia Floriani (CPF XXX.156.059-XX).
3.2. Recorrentes: Maria da Gloria Pitz Silva (CPF XXX.870.150-XX), Sueli Rosana Pitz (CPF XXX.134.539-XX) e Vera Lúcia Floriani (CPF XXX.156.059-XX).

13.1. Ministros presentes: Ana Arraes (Presidente), Aroldo Cedraz (Relator) e Raimundo Carreiro.
13.2. Ministro-Substituto convocado: Augusto Sherman Cavalcanti.
13.3. Ministros-Substitutos presentes: Marcos Bemquerer Costa e André Luís de Carvalho.

ACORDAO-COMPLETO-2424980

Acórdão 9426/2020 - Segunda Câmara

Maria da Gloria Pitz Silva

Maria Glória Pitz Silva, Sueli Rosana Pitz e Vera Lúcia Floriani

Maria Glória Pitz Silva

AROLDO CEDRAZ

Ministro Augusto Nardes.

Trata-se de Pedido de Reexame (Peça 19) interposto pelas Sras. Maria da Glória Pitz Silva, Sueli Rosana Pitz e Vera Lúcia Floriani, pensionistas do ex-combatente Alois Pitz, contra o Acórdão 7425/2019-TCU-Segunda Câmara, que considerou ilegais as concessões e negou-lhes os respectivos registros (Peça 7) .
2.	A Secretaria de Recursos procedeu ao exame de admissibilidade e de mérito às Peças 29 e 30, que abaixo reproduzo, como parte deste Relatório:
	"[...] HISTÓRICO
2.		O ato de reversão da pensão especial instituída por Alois Pitz, falecido em 20/1/1987, tem como beneficiárias Maria da Glória Pitz Silva, Sueli Rosana Pitz e Vera Lúcia Floriani, na qualidade de filhas maiores não inválidas do instituidor (peça 2) .
2.1.		Na data do óbito do instituidor estava em vigência o art. 30 da Lei 4.242/1963 (revogado pela Lei 8.059/1990) , que assim dispunha:
Art. 30. É concedida aos ex-combatentes da Segunda Guerra Mundial, da FEB, da FAB e da Marinha, que participaram ativamente das operações de guerra e se encontram incapacitados, sem poder prover os próprios meios de subsistência e não percebem qualquer importância dos cofres públicos, bem como a seus herdeiros, pensão igual à estipulada no art. 26 da Lei n.º 3.765, de 4 de maio de 1960 (grifos acrescidos) .
2.2.		O art. 30 da Lei 4.242/1963 veda o pagamento concomitante da pensão de ex-combatente com qualquer importância percebida dos cofres públicos e requer do beneficiário a condição de ser incapaz de prover os próprios meios de subsistência.
2.3.		É nesse sentido o entendimento do Superior Tribunal de Justiça, conforme ilustra a ementa da seguinte deliberação publicada no DJe de 24/11/2015:
ADMINISTRATIVO. PENSÃO ESPECIAL DE EX-COMBATENTE. LEI DE REGÊNCIA. DATA DO ÓBITO DO INSTITUIDOR. ART. 30 DA LEI N. 4.262/63. FILHA MAIOR. BENEFÍCIO DE NATUREZA ASSISTENCIAL. REQUISITOS ESPECÍFICOS. COMPROVAÇÃO. NÃO OCORRÊNCIA.
1. Trata-se, na origem, de Ação Ordinária contra a União objetivando a concessão de pensão especial de ex-combatente, por reversão do benefício inicialmente concedida à sua genitora.
2. Na hipótese dos autos, o falecimento do ex-combatente ocorreu na vigência das Leis 4.242/1963 e 3.765/1960.
3. Nos termos do art. 30 da Lei 4.242/1963, são requisitos para o pagamento da pensão especial de ex-combatente: 1) ser o ex-militar integrante da FEB, da FAB ou da Marinha; 2) ter efetivamente participado de operações de guerra; 3) encontrar-se o ex-militar, ou seus dependentes, incapacitados, sem poder prover os próprios meios de subsistência; e 4) não perceber nenhuma importância dos cofres públicos. Tais requisitos estendem-se também aos dependentes, que devem provar o seu preenchimento. Precedentes.
4. Incontroverso, nos autos, que a ora agravante percebe dos cofres públicos benefício previdenciário de aposentadoria e pensão decorrente do falecimento de seu marido (ex-servidor público) . Logo, não preenche um dos requisitos específicos do art. 30 da Lei 4.242/1963, qual seja, ser "incapacitados, sem poder prover os próprios meios de subsistência" e não receber "qualquer importância dos cofres públicos". Agravo regimental improvido. (grifos acrescidos) (AgRg no AgRg no REsp 1555454/SP, Ministro Relator HUMBERTO MARTINS, SEGUNDA TURMA, Julgamento: 17/11/2015) .
2.4.		Consulta realizada em sistemas externos disponibilizados ao TCU revela que apenas a Sra. Vera Lúcia Floriani percebe, além da pensão especial de ex-combatente, outros dois benefícios previdenciários pagos pelo Instituto Nacional do Seguro Social (INSS) : i) aposentadoria por idade, desde 23/10/2014, (Benefício: 1714005426) ; ii) pensão por morte previdenciária, desde 17/11/2012, instituída por Ademir Floriani (Benefício: 1628008382) . Registra-se que não consta nos referidos sistemas, benefícios percebidos dos cofres públicos pelas Sras. Maria da Glória Pitz Silva e Sueli Rosana Pitz.
2.5.		Por conseguinte, houve o julgamento pela ilegalidade e negativa de registro do ato de pensão especial de ex-combatente, tendo em vista a comprovação de que uma das beneficiárias percebe outros benefícios dos cofres públicos, em desacordo com o que estava previsto no art. 30 da Lei 4.242/1963, vigente na data do óbito do instituidor, e com a jurisprudência do STJ. 
ADMISSIBILIDADE
3.	Reitera-se o exame de admissibilidade contido na peça 21 do SAR/Serur, em que se propôs o conhecimento do presente pedido de reexame, suspendendo-se os efeitos dos itens 9.1, 9.3 e 9.3.1 do Acórdão 7425/2019-TCU-Segunda Câmara, nos termos do art. 48 da Lei 8.443/92, c/c arts. 285 e 286, parágrafo único, do Regimento Interno/TCU. Observa-se que o Excelentíssimo Senhor Ministro Aroldo Cedraz, mediante despacho de peça 25, concordou com esta unidade técnica.
MÉRITO
4. Delimitação
4.1	Constitui objeto do presente recurso definir se é possível a cumulação da pensão de ex-combatente, prevista na Lei 4.242/1963, com outros benefícios previdenciários.
5. Da cumulação da pensão de ex-combatente com outros benefícios previdenciários
5.1.	As recorrentes aduzem que é possível a cumulação da pensão de ex-combatente com outros benefícios previdenciários, com base nos seguintes argumentos:
5.2.	No caso da pensionista Vera Lucia Floriani, a Corte Superior pacificou o entendimento de que a pensão especial de ex-combatente pode sim ser cumulada com outro benefício previdenciário, desde que não tenham o mesmo fato gerador. 
5.3.	Sobre o tema, colaciona-se: 
ADMINISTRATlVO. CUMULAÇÃO DE PENSÃO ESPECIAL DE EX-COMBATENTE COM BENEFÍCIO PREVIDENCIARIO. POSSIBILlDADE, DESDE QUE NÃO TENHAM O MESMO FATO GERADOR 
1. Segundo a jurisprudência do Superior Tribunal de Justiça, é possível acumulação da pensão especial de ex-combatente com benefícios previdenciários, desde que não tenham o mesmo fato gerada. No caso, não merece reforma o acórdão do Tribunal de origem, o qual decidiu em consonância com o entendimento desta Corte. 
2. Agravo regimental não provido (AgRg no REsp 1375861/SC, STJ, ReI. Ministro MAURO CAMPBELL MARQUES, SEGUNDA TURMA, DJe 01/07/2013) .
PROCESSUAL CIVIL E PREVIDENCIÁRIO. AGRAVO REGIMENTAL EM RECURSO ESPECIAL. IMPOSSIBILIDADE DE CUMULAÇÃO DE PENSÃO PREVIDENCIÁRIA DE EX-COMBATENTE COM A PENSÃO ESPECIAL PREVISTA NO ART. 53 DO ADCT. MESMO FATO GERADOR. INVIÁVEL O REEXAME DE FATOS E PROVAS EM RECURSO ESPECIAL. SÚMULA 7/STJ. AGRAVO REGIMENTAL DESPROVIDO. 
1. A jurisprudência do Superior Tribunal de Justiça assegura a possibilidade de cumulação dos benefícios previdenciários com a pensão especial de ex-combatente, desde que não possuam o mesmo fato gerador. 
2. O Tribunal a quo, com esteio nas provas dos autos, reconheceu que a pensão especial e o benefício previdenciário recebidos pela autora têm o mesmo fato gerador, qual seja, a condição de ex-combatente do de cujus. A alteração dessas conclusões, na forma pretendida, demandaria necessariamente a incursão no acervo fático-probatório da causa; contudo, tal medida encontra óbice na Súmula 71STJ. 
3. Agravo Regimental desprovido. (AgRg no REsp 13146871/PE, STJ, Rel. Ministro NAPOLEÃO NUNES MAIA FILHO, PRIMEIRA TURMA, DJe 0411212012) 
5.4.	Em 1985, entrou em vigor a Lei 7.424, de 17/12/85, que assim tratou da matéria: 
Art. 1º - A pensão especial de que trata a Lei na 6.592, de 17 de novembro de 1978, é inacumulável com quaisquer rendimentos recebidos dos cofres públicos, exceto os beneficios previdenciários, ressalvado o direito de opção. 
Análise:
5.5.	O instituto da pensão especial de ex-combatente encontra-se regido por diversos diplomas legais (cf., e.g., 288/1948, 1.756/1952, 2.579/1955, 4.242/1963, 4.297/1963, 5.315/1967, 5.698/1971, 6.592/1978, 7.424/1985, 8.059/1990) .
5.6.	Ocorre que o Pretório Excelso, por ocasião da apreciação do RE 458.804 AgR/RJ - Rio de Janeiro, assim deliberou:
EMENTA: CONSTITUCIONAL: ART. 53 DO ADCT. PENSÃO DE EX-COMBATENTE. SEGUNDO-SARGENTO. REGÊNCIA PELA LEGISLAÇÃO EM VIGOR NA DATA DO ÓBITO DO INSTITUIDOR. I. - A pensão deixada por ex-combatente é regida pelas normas vigentes na data do óbito de seu instituidor. II. - Precedentes: MS 21.610/RS e 21.707/DF. III. - Agravo não provido.
5.7.	É nesse mesmo sentido a Súmula 284 do TCU:
A concessão de pensão deve observar a legislação em vigor à data do óbito do instituidor, ocasião em que os requisitos legais nela previstos deverão estar preenchidos pelos beneficiários.
5.8.	É dizer: a pensão em apreço é regida pela norma vigente em 20/01/1987 (data do óbito do instituidor, vide ato de peça 2, p. 1) . 
5.9.	Pois bem. Em 20/01/1987, estava em vigor a Lei 4.242/1963, que previa a pensão de ex-combatente, correspondente ao posto de segundo-sargento, e que serviu de arrimo para o deferimento da presente concessão. Assim, é de mister ter presente o disposto no seu art. 30:
  Art. 30. É concedida aos ex-combatentes da Segunda Guerra Mundial, da FEB, da FAB e da Marinha, que participaram ativamente das operações de guerra e se encontram incapacitados, sem poder prover os próprios meios de subsistência e não percebem qualquer importância dos cofres públicos, bem como a seus herdeiros, pensão igual à estipulada no art. 26 da Lei n.º 3.765, de 4 de maio de 1960 (grifos acrescidos) .
5.10.	Para interpretar este dispositivo legal, é de rigor a doutrina de Carlos Maximiliano:
	O Direito não é uma escolástica; é uma face da vida social. O fim prático (teleológico) vale mais do que a Lógica Jurídica. O homem não é feito com os princípios; os princípios é que são feitos para o homem. Muitas vezes o próprio dispositivo, intencionalmente ou não, vai além, ou se detém aquém do fim para que foi promulgado." (grifos acrescidos) (in Hermenêutica e Aplicação do Direito, 15ª Edição, Rio de Janeiro: Forense, 1995, p. 155) 
[...] o fim para que foi inserto o artigo na lei sobreleva a tudo. Não se admite interpretação estrita que entrave a realização plena do escopo visado pelo texto. Dentro da letra rigorosa dele procure-se o objetivo da norma suprema; seja este atingido, e será perfeita a exegese. (grifos acrescidos) (o.c., p. 313/4) 
5.11.	Ora, a pensão deixada por ex-combatente, prevista na Lei 4.242/1963, teve por teleologia amparar os herdeiros que se encontram incapacitados de prover os próprios meios de subsistência e que, portanto, não percebam qualquer outra importância dos cofres públicos (vide art. 30) . Assim, na linha do entendimento do STJ (AgRg no AgRg no REsp 1555454/SP, Ministro Relator HUMBERTO MARTINS, SEGUNDA TURMA, Julgamento: 17/11/2015) , vale dizer que são requisitos para o pagamento da pensão especial de ex-combatente, previsto na Lei 4.242/1963: 
	i) ser o ex-militar integrante da FEB, da FAB ou da Marinha; 
	ii) ter efetivamente participado de operações de guerra; 
	iii) encontrar-se o ex-militar, ou seus dependentes, incapacitados, sem poder prover os próprios meios de subsistência; e 
	iv) não perceber nenhuma importância dos cofres públicos. Tais requisitos estendem-se também aos dependentes, que devem provar o seu preenchimento.
5.12.	No que tange à jurisprudência citada pelas recorrentes, observa-se que os juízes são independentes e somente se submetem à lei e às disposições com caráter normativo, e não à jurisprudência. Sobre o tema, traz-se à colação a doutrina de Jorge Luiz Souto Maior e Valdete Souto Severo:
 (...) o juiz tem o dever de se rebelar, de reagir, de não ceder, de reafirmar a sua independência, pois é isto que a humanidade, que debruçou sobre o direito toda a regulação das relações de poder, espera dele. Um juiz que, por conveniência, se curva ao entendimento de outros juízes, proferindo decisões contrárias à sua convicção jurídica; que, por comodidade, aplica uma lei que fere a Constituição ou algum preceito dos direitos humanos ou direitos fundamentais; que, por receio de qualquer natureza ou medo, acaba cumprindo uma "ordem" ilegal; ou que, meramente, se abstém de "denunciar" as ameaças que sofra com relação à sua independência; que não exerce com liberdade e responsabilidade as suas atribuições, deixa de ser digno da função que exerce, perde, enfim, na essência, a designação de um autêntico magistrado e quem perde com isto é toda a sociedade (in O Processo do Trabalho como instrumento do Direito do Trabalho e as ideias fora de lugar do Novo CPC. São Paulo: LTr, 2015, p. 107-108) 
5.13.	Acrescente-se a doutrina de Mauro Schiavi:
Hodiernamente se exige uma postura mais ativa do Juiz para garantir os resultados práticos do processo. A efetividade do processo depende não só de um Juiz imparcial e independente, mas, também, de um magistrado mais ousado, comprometido com a justiça e com os resultados úteis do processo (in Manual de Direito Processual do Trabalho, 4ª. Ed., São Paulo: LTr, 2011, p. 698) .
5.14.	Corroborando essas ideias, registra-se o conselho de Benedito Calheiros Bonfim:
A dócil submissão à jurisprudência estiola o espírito criador do advogado e do juiz. São os descontentes e os inconformados os propulsores do progresso, raciocínio válido também no campo da ciência do Direito (in Conselhos aos jovens advogados, 3ª Ed., Niterói, RJ: Impetus, 2012, p. 187) .
5.15.	De fato, a democracia se faz com respeito à diferença e com divergências. Assim, continua Fábio Konder Comparato:
A independência funcional da magistratura, assim entendida, é uma garantia institucional do regime democrático. O conceito institucional foi elaborado pela doutrina publicista alemã à época da República de Weimar, para designar as fontes de organização dos Poderes Públicos, cuja função é assegurar o respeito aos direitos subjetivos fundamentais, declarados na Constituição (grifos acrescidos) (apud Jorge Luiz Souto Maior e Valdete Souto Severo, in O Processo do Trabalho como instrumento do Direito do Trabalho e as ideias fora de lugar do Novo CPC. São Paulo: LTr, 2015, p. 114) .
5.16.	Observa-se que a submissão dos juízes somente à lei não é uma idiossincrasia do Direito brasileiro, mas encontra ressonância na Alemanha, na Áustria, na Dinamarca, na Espanha, na França, na Grécia, na Irlanda, na Itália e em Portugal, conforme pontuam Jorge Luiz Souto Maior e Valdete Souto Severo:
Na Alemanha, há disposição expressa no sentido de que "os juízes são independentes e somente se submetem à lei" (art. 97) . Na Áustria, "Os juízes são independentes no exercício de suas funções judiciárias" (art. 87) . Na Dinamarca, "No exercício de suas funções os magistrados devem se conformar à lei" (art. 64) . Na Espanha, "A justiça emana do povo e ela é administrada em nome do rei por juízes e magistrados que constituem o poder judiciário e são independentes, inamovíveis, responsáveis e submetidos exclusivamente ao império da lei" (art. 117) . Há também norma dispondo que "Toda pessoa tem o direito de obter a proteção efetiva dos juízes e tribunais para exercer seus direitos e seus interesses legítimos, sem que em nenhum caso esta proteção possa lhe ser recursada" (art. 24) .
No mesmo pórtico, o ordenamento jurídico francês prevê: "O presidente da República é garante da independência da autoridade judiciária. Ele é assistido pelo Conselho superior da magistratura. Uma lei orgânica traz estatuto dos magistrados. Os magistrados de carreira são inamovíveis" (art. 64) . Na Grécia, há disposição no sentido de que: "A justiça é composta por tribunais constituídos de magistrados de carreira que possuem independência funcional e pessoal" (art. 87-1) e de que "No exercício de suas funções, os magistrados são submetidos somente à Constituição e às leis; eles não são, em nenhum caso, obrigados a se submeter a disposições contrárias à Constituição" (art. 87-2) . Na Irlanda, "Os juízes são independentes no exercício de suas funções judiciárias e submetidos somente à presente Constituição e à lei (art. 35-2) . Na Itália: "A justiça é exercida em nome do povo. Os juízes se submetem apenas à lei" (art. 101) . Em Portugal, "os juízes são inamovíveis. Eles não poderão ser multados, suspensos, postos em disponibilidade ou exonerados de suas funções fora dos casos previstos pela lei" (art. 218-1) . E mais: "os juízes não podem ser tidos por responsáveis de suas decisões, salvo exceções consignadas na lei" (art. 218-2) (in O Processo do Trabalho como instrumento do Direito do Trabalho e as ideias fora de lugar do Novo CPC. São Paulo: LTr, 2015, p.115) .
5.18.	Ante esses ponderosos argumentos, entende-se que este Tribunal deve interpretar o art. 30 da Lei 4.242/1963 de acordo com as regras de Hermenêutica, e não guiado por precedentes jurisprudênciais oscilantes, que não informam um norte seguro a ser seguido. Assim, com fulcro na doutrina de Carlos Maximiliano, entende-se que a presente concessão é ilegal, vez que uma das beneficiárias percebe, além da pensão especial de ex-combatente, outros dois benefícios previdenciários pagos pelo Instituto Nacional do Seguro Social (INSS) : i) aposentadoria por idade, desde 23/10/2014, (Benefício: 1714005426) ; ii) pensão por morte previdenciária, desde 17/11/2012, instituída por Ademir Floriani (Benefício: 1628008382) .
5.19.	Por fim, no que tange ao disposto no art. 1º da Lei 7.424/1985, observa-se que se refere à pensão especial prevista na Lei 6.592/1978, e não à pensão correspondente à Lei 4.242/1963. Daí porque não aproveita às recorrentes a sua menção.
5.20.	Nessa ordem de ideias, é de se propor a rejeição dos argumentos apresentados pelas recorrentes.
CONCLUSÃO
6.	Diante do exposto, conclui-se que não é possível a cumulação da pensão de ex-combatente, prevista na Lei 4.242/1963, com outros benefícios previdenciários. 
6.1.	Nesse sentir, é de se propor a negativa de provimento do presente recurso.
PROPOSTA DE ENCAMINHAMENTO
7.	Diante do exposto, submete-se o presente processo à consideração superior, propondo-se a adoção das seguintes medidas:
	a) conhecer do presente pedido de reexame, para, no mérito, negar-lhe provimento;
	b) cientificar as recorrentes e os demais interessados do acórdão que vier a ser prolatado, ressaltando-se que o relatório e o voto que o acompanharem podem ser consultados no endereço www.tcu.gov.br/acordaos, no dia seguinte ao de sua oficialização. [...]".
3.	O Ministério Público junto a este Tribunal, no Parecer à Peça 31, manifesta-se de acordo com a proposta da Unidade técnica.
	É o Relatório.

8.1. Nila Maria Patrício Nascimento (38.599/OAB-SC), representando Maria da Gloria Pitz Silva, Vera Lucia Floriani e Sueli Rosana Pitz.

Procurador Rodrigo Medeiros de Lima.

PESSOAL. PENSÃO ESPECIAL INSTITUÍDA POR EX-COMBATENTE. ACUMULAÇÃO INDEVIDA DE BENEFÍCIOS. PEDIDO DE REEXAME. ARGUMENTOS INSUFICIENTES PARA ALTERAR O ACÓRDÃO RECORRIDO. NEGATIVA DE PROVIMENTO.

PENSÃO ESPECIAL DE EX-COMBATENTE (PEEC)

Secretaria de Recursos (Serur) e Secretaria de Fiscalização de Pessoal (Sefip).

Aprecia-se nesta oportunidade Pedido de Reexame (Peça 19) interposto pelas Sras. Maria da Glória Pitz Silva, Sueli Rosana Pitz e Vera Lúcia Floriani, pensionistas do ex-combatente Alois Pitz, contra o Acórdão 7425/2019-TCU-Segunda Câmara, que considerou ilegais as concessões e negou-lhes os respectivos registros (Peça 7) .
2.	Inicialmente, ratifico a minha manifestação à Peça 25 pelo conhecimento do Pedido de Reexame, em razão de preencher os requisitos de admissibilidade previstos no art. 32, inciso I, c/c o art. 48 da Lei 8.443/92 e arts. 285 e 286, parágrafo único, do Regimento Interno/TCU.
3.	A questão fulcral que motivou o julgamento pela ilegalidade da reversão da pensão especial em apreço foi o fato de o ato de uma das beneficiárias não preencher os requisitos do art. 30 da Lei 4.242/63 e respaldou-se, ainda, em jurisprudência do Superior Tribunal de Justiça (AgRg no AgRg no REsp 1555454/SP, Ministro Relator HUMBERTO MARTINS, SEGUNDA TURMA, Julgamento: 17/11/2015,  AgRg no REsp 1073262/SC, Rel. Ministro ARNALDO ESTEVES LIMA, QUINTA TURMA, julgado em 17/06/2010, DJe 02/08/2010, AgRg no Ag 1407008/RN, Rel. Ministro ARNALDO ESTEVES LIMA, PRIMEIRA TURMA, julgado em 21/08/2012, DJe 31/08/2012, AgInt no REsp 1609340/ES, Rel. Ministra ASSUSETE MAGALHÃES, SEGUNDA TURMA, julgado em 20/04/2017, DJe 02/05/2017) .
4.	É de se observar que, na data do óbito do instituidor estava em vigência o art. 30 da Lei 4.242/1963 (revogado pela Lei 8.059/1990) , que veda o pagamento concomitante da pensão de ex-combatente com qualquer importância percebida dos cofres públicos e requer dos beneficiários a condição de serem incapazes de prover os próprios meios de subsistência.
5.	As recorrentes alegam, em essência, que no caso da pensionista Vera Lucia Floriani, o Superior Tribunal de Justiça (STJ) pacificou o entendimento de que a pensão especial de ex-combatente pode sim ser cumulada com outro benefício previdenciário, desde que não tenham o mesmo fato gerador. 
6.	Sobre a questão colacionam deliberações nos tribunais superiores favoráveis a tese, a exemplo dos: AgRg no REsp 13146871/PE, STJ, Rel. Ministro NAPOLEÃO NUNES MAIA FILHO, PRIMEIRA TURMA, DJe 0411212012 e AgRg no REsp 1375861/SC, STJ, ReI. Ministro MAURO CAMPBELL MARQUES, SEGUNDA TURMA, DJe 01/07/2013) , que transcrevem.
7.	Em sua análise, o auditor da Serur afirmou que o instituto da pensão especial de ex-combatente encontra-se regido por diversos diplomas legais (cf., e.g., 288/1948, 1.756/1952, 2.579/1955, 4.242/1963, 4.297/1963, 5.315/1967, 5.698/1971, 6.592/1978, 7.424/1985, 8.059/1990) . Mencionou, também, que o Supremo Tribunal Federal, por ocasião da apreciação do RE 458.804 AgR/RJ - Rio de Janeiro, deliberou no sentido de que a pensão deixada por ex-combatente é regida pelas normas vigentes na data do óbito de seu instituidor (Precedentes: MS 21.610/RS e 21.707/DF) . E que é nesse sintido a Súmula 284 do TCU.
8.	Afirmou, ainda, que a pensão deixada por ex-combatente, prevista na Lei 4.242/1963, teve por teleologia amparar os herdeiros que se encontram incapacitados de prover os próprios meios de subsistência e que, portanto, não percebam qualquer outra importância dos cofres públicos (vide art. 30) . Assim, assegura que, na linha do entendimento do STJ (AgRg no AgRg no REsp 1555454/SP, Ministro Relator HUMBERTO MARTINS, SEGUNDA TURMA, Julgamento: 17/11/2015) , vale dizer que são requisitos para o pagamento da pensão especial de ex-combatente, previsto na Lei 4.242/1963: i) ser o ex-militar integrante da FEB, da FAB ou da Marinha; ii) ter efetivamente participado de operações de guerra; iii) encontrar-se o ex-militar, ou seus dependentes, incapacitados, sem poder prover os próprios meios de subsistência; e iv) não perceber nenhuma importância dos cofres públicos. Tais requisitos estendem-se também aos dependentes, que devem provar o seu preenchimento.
9.	No que tange à jurisprudência citada pelas recorrentes, o auditor defende que os juízes são independentes e somente se submetem à lei e às disposições com caráter normativo, e não à jurisprudência. Sobre o tema, traz à colação o entendimento de vários doutrinadores, cujos excertos, transcreve nos itens 5.12 a 5.17, da instrução de Peça 29.
10.	Ante esses argumentos, concluiu, no que foi acompanhado pelo corpo dirigente da unidade e pelo Ministério Público junto a este Tribunal (Peças 30 e 31) , que o entendimento do Tribunal deve interpretar o art. 30 da Lei 4.242/1963 de acordo com as regras de Hermenêutica, e não guiado por precedentes jurisprudenciais oscilantes, que não informam um norte seguro a ser seguido. Assim, com fulcro na doutrina de Carlos Maximiliano, conclui que a presente concessão é ilegal, vez que uma das beneficiárias percebe, além da pensão especial de ex-combatente, outros dois benefícios previdenciários pagos pelo Instituto Nacional do Seguro Social (INSS) : i) aposentadoria por idade, desde 23/10/2014, (Benefício: 1714005426) ; e ii) pensão por morte previdenciária, desde 17/11/2012, instituída por Ademir Floriani (Benefício: 1628008382) .
11.	Por fim, no que tange ao disposto no art. 1º da Lei 7.424/1985, observa que se refere à pensão especial prevista na Lei 6.592/1978, e não à pensão correspondente à Lei 4.242/1963. Daí porque não aproveita às recorrentes a sua menção.
12.	Desde logo, esclareço que acolho e incorporo às minhas razões de decidir o exame e as conclusões da unidade técnica, que contou com a anuência do Ministério Público junto ao Tribunal.
13.	De fato, a jurisprudência deste Tribunal apregoa que as pensões são regidas pela lei vigente na data do óbito do instituidor e que o pagamento da pensão especial com fundamento no art. 30 da Lei 4.242/1963 tem como requisitos, entre outros, encontrar-se o ex-militar, ou seus dependentes, incapacitados para prover os próprios meios de subsistência e não perceber nenhuma importância dos cofres públicos.
14.	Isso ocorre em razão da natureza da pensão especial, disposta no art. 30 da Lei 4.242/1963, que concedia esse benefício aos ex-combatentes da Segunda Guerra Mundial, da FEB, da FAB e da Marinha que participaram ativamente das operações de guerra e que se encontravam incapacitados, sem poder prover os próprios meios de subsistência e não percebiam qualquer importância dos cofres públicos, bem como a seus herdeiros.
15.	A exegese desse artigo da lei é que, pela sua própria natureza de benefício assistencial e que exige cumprimento de requisitos específicos, se concedido a ex-combatente ou a seus dependentes, não é acumulável com benefícios previdenciários ou com qualquer importância percebida dos cofres públicos, e requer do beneficiário a condição de ser incapaz de prover os próprios meios de subsistência.
16.	É incontroverso, nos autos, que uma das recorrentes, a Sra. Vera Lúcia Floriani percebe, além da pensão especial de ex-combatente, outros dois benefícios previdenciários pagos pelo Instituto Nacional do Seguro Social (INSS) : i) aposentadoria por idade, desde 23/10/2014, (Benefício: 1714005426) e ii) pensão por morte previdenciária, desde 17/11/2012, instituída por Ademir Floriani (Benefício: 1628008382) . Assim, embora não conste nos referidos sistemas, benefícios percebidos dos cofres públicos pelas Sras. Maria da Glória Pitz Silva e Sueli Rosana Pitz, acompanho a jurisprudência deste Tribunal de que tal situação leva a ilegalidade da concessão, e rejeito, portanto, os argumentos apresentados pelas recorrentes.
17.	Assim, considerando que os elementos trazidos agora em sede de Pedido de Reexame não foram suficientes para alterar o juízo firmado sobre a matéria, entendo que não há como ser dado o provimento ao recurso, devendo ser mantido, em seus exatos termos o Acórdão 47425/2019-TCU-Segunda Câmara.
	Ante o exposto, voto por que o Tribunal aprove o Acórdão que ora submeto à apreciação da Segunda Câmara.
TCU, Sala das Sessões Ministro Luciano Brandão Alves de Souza, em 4 de agosto de 2020.
AROLDO CEDRAZ 
Relator